臺灣臺北地方法院民事判決
108年度重勞訴字第62號
原      告  周惠民


訴訟代理人  蔡慶文律師
複  代理人  戴君容律師
被      告  臺灣土地銀行股份有限公司

法定代理人  何英明
訴訟代理人  蔡順雄律師
            黃筑瑄律師
            陳怡妃律師
上列當事人間請求確認僱傭關係存在等事件，本院於民國110年1
0月4日言詞辯論終結，判決如下：
    主  文
原告之訴及其假執行之聲請均駁回。
訴訟費用由原告負擔。
    事實及理由
壹、程序方面：
一、按當事人喪失訴訟能力或法定代理人死亡或其代理權消滅者
     ，訴訟程序在有法定代理人或取得訴訟能力之本人承受其
    訴訟以前當然停止；第168條至第172條及前條所定之承受訴
    訟人，於得為承受時，應即為承受之聲明，民事訴訟法第17
    0條、第175條第1項分別定有明文。查被告臺灣土地銀行股
    份有限公司之法定代理人於本院審理期間已變更為何英明，
    並經該新法定代理人於民國110年7月21日具狀聲明承受訴訟
    （ 見本院卷第495頁至第496頁），核無不合，應予准許。
二、次按確認法律關係之訴，非原告有即受確認判決之法律上利
    益者，不得提起之；確認證書真偽或為法律關係基礎事實存
    否之訴，亦同，民事訴訟法247條第1項定有明文。所謂「即
    受確認判決之法律上利益」，係指法律關係之存否不明確，
    原告主觀上認其在法律上之地位有不安之狀態存在，且此種
    不安之狀態，能以確認判決將之除去者而言，最高法院52年
    台上字第1240號號判例意旨可資參照。查原告周惠民主張被
    告對其所為免職處分不合法，兩造間之僱傭關係仍存在，此
    為被告所否認，則兩造間僱傭關係是否仍繼續存在，即屬不
    明確，致使原告在法律上之地位及權利有不安之狀態存在，
    而此種狀態得以本件確認判決予以除去，揆諸前揭說明，原
    告提起本件確認僱傭關係存在之訴，即有受確認判決之法律
    上利益。
貳、實體方面：
一、原告起訴主張經審理後略以：原告自85年10月6日起任職被
    告，期間恪遵職守、工作屢獲讚揚。又原告自幼罹患小兒麻
    痺症致右下肢肢體障礙，89年12月遭判定為輕度身心障礙者
     ，因恐個人殘疾影響工作表現，乃求好心切、過度要求，
    致精神出現異常，惟原告仍致力工作毫無病識感，未能及時
    就醫治療。迄至108年3月因被告稽核發現帳目有異，原告始
    驚覺已於不自覺狀況下挪用被告款項，乃於第一時間向被告
    全盤托出，並將挪用款項全數歸還，復主動向檢方自首。另
    一方面，在積極就醫治療下，得知因長期處於壓力之中，已
    罹患病態偷竊症、戀物癖、偷窺癖、合併焦慮及憂鬱情緒之
    適應障礙症，需長期服藥並接受心理治療。而被告本告知原
    告將斟酌其工作表現從輕處分，詎其嗣竟召開人事考核委員
    會 ，並於108年4月26日發布總人考字第1080010029號令（
    下稱免職令）以原告利用職務多次挪用久懸款項，情節重大
    為由 ，依被告人事考核委員會108年第3次會議紀錄、「財
    政部所屬國營金融保險事業機構人員考核辦法」（下稱考核
    辦法）第6條第2項及「臺灣土地銀行員工獎懲要點」（下稱
    獎懲要點）第9條第5款，對原告為一次記二大過免職處分。
    然獎懲要點第9條第5款乃規定圖謀不法利益，言行不檢，致
    嚴重損害政府或本行人員聲譽，有確實證據。查原告所為犯
    行係受精神疾病所害，且事發後主動配合調查並歸還款項，
    被告並未受損；而此事並未揭露於公眾，被告人員亦無聲譽
    受損之情。原告所為既不符獎懲要點第9條第5款，則被告據
    此對原告處以一次記二大過處分，並依考核辦法第6條第2項
    逕將原告免職顯屬違法，故兩造間僱傭關係仍然存在，被告
    應給付自免職翌月即108年5月起至原告提起本件訴訟即同年
    9月止之薪資共新臺幣（下同）38萬6330元；及自同年10月
    起至復職日止按月給付薪資7萬7266元。爰依民事訴訟法第2
    47條、民法第487條等規定提起本件訴訟等語。並聲明：㈠確
    認兩造間僱傭關係存在；㈡被告應給付其38萬6330元，及自
    起訴狀繕本送達之翌日起至清償日止，按年息百分之5計算
    之利息；㈢被告應自108年10月起至復職日止按月於每月1日
    給付其7萬7266元，及自各應給付之日1日起至清償日止，按
    年息百分之5計算之利息；㈣前開聲明第二項，願供擔保請准
    宣告假執行；㈤前開聲明第三項，願供擔保請准宣告於每期
    清償期屆至後得假執行。
二、被告則以：原告原任被告西臺中分行領組，於被告進行年度
    查核時驚覺其經手帳目有異，經追查後發現原告自103年8月
    25日起至107年5月9日止，利用擔任存匯經理及會計代理人
    之便，偽刻客戶印章、偽造客戶簽帳等，利用久懸帳務暨客
    戶久未往來款項之他人不易察覺之特性，多次指示不知情行
    員記帳，遂行其犯罪意圖，挪用款項筆數高達46筆，不法所
    得91萬8394元，雖原告事後歸還款項，實乃東窗事發不得不
    然。原告身為金融從業人員，位列九職等，乃公務員兼勞工
    身分，本應堅守崗位、誠實清廉，詎其行為不檢，破壞人民
    對金融從業人員之信賴，致被告遭金融監督管理委員會（下
    稱金管會）糾正，裁罰結果並公告於金管會銀行局網站上，
    嚴重損害被告聲譽。原告固稱係受精神疾病驅使，惟其缺乏
    相關醫療證明，且觀其犯罪計畫之縝密與綿長，難謂係精神
    有異一時衝動所致。原告所為之犯行已符合考核辦法第6條
    第2項及獎懲要點第9條第5款，被告據此逕為免職實屬合法
    等語置辯。並聲明：㈠原告之訴及其假執行之聲請均駁回；㈡
    如受不利判決願供擔保請准宣告免為假執行。
三、兩造不爭執事項：
  ㈠原告自85年10月6日起任職於被告，擔任5職等試用雇員，後
    轉調至被告西臺中分行。原告至西臺中分行工作期間、職稱
     、辦理業務大項及經辦業務如被證5之原告工作經歷表所示
    （見本院卷第163頁至第164頁）。
  ㈡原告為公務員兼具勞工身分者。
  ㈢原告自103年8月25日起至107年5月9日止之期間，於被告所提
    出之附表二（下稱附表二）所示之時間，以附表二所示之方
    式挪用被告客戶款項共計91萬8394元（見本院卷第483頁至
    第486頁）。
  ㈣原告於遭被告查獲後，於108年3月27日開立「存摺類取款憑
    條」同意被告自原告帳戶內扣除100萬元；被告又於108年8
    月6日匯入8萬1606元至原告帳戶（見本院卷第97頁、第99頁
     ）。
  ㈤被告於108年4月26日以免職令（見本院卷第25頁），認原告
    利用擔任職務之便多次挪用久懸款項，情節重大，依考核辦
    法第6條第2項及獎懲要點第9條第5款，對原告一次記二大過
    免職。原告於收受前開免職令後依考核辦法第12條第1項向
    財政部提出再複核，經財政部以108年9月18日函認無違反勞
    動基準法，且無違反平等原則（見本院卷第89頁至第91頁）
     。
   ㈥被告終止與原告之僱傭關係時，原告為被告西臺中分行之領
     組、職等九職等，月薪7萬7266元，被告於每月1日發給當
     月薪資。
   ㈦原告自幼因小兒麻痺症致右下肢肢體殘障於89年12月15日經
     判定為輕度障礙，領有中華民國身心障礙證明（見本院卷
     第37頁）。
   ㈧原告行為遭查獲後，經被告政風人員偕同至臺灣臺中地方檢
     察署「自首」，案經檢察官以109年度偵字第8692號起訴書
     提起公訴（見本院卷第215至第225頁），現由臺灣臺中地
     方以109年度金訴字第569號案件審理中。
   ㈨原告曾於108年4月23日起至108年5月6日止，至全新生活診
     所精神科看診，經診斷罹有病態偷竊症、戀物癖、偷窺癖
     及合併焦慮及憂鬱情緒的適應障礙症（見本院卷第39頁） 
     。
   ㈩考核辦法（105年12月19日修正）第6條第2項第5款、第3項
     後段載有：「專案考核之獎懲基準規定如下：…有下列情
     事之一者，一次記二大過：…㈤圖謀不法利益，言行不檢，
     致嚴重損害政府或機構人員聲譽，有確實證據。…。一次記
     二大過，公務員兼具勞工身分者應予免職…。」。獎懲要點
     第9條第5款載有：「具有下列情事之一者，一次記二大過
     ：…㈤圖謀不法利益，言行不檢，致嚴重損害政府或本行人
     員聲譽，有確實證據。」
　 原告所為挪用久懸款項乙案，經由金融監督管理委員會（ 
     下稱金管會）以108年8月2日金管銀國字第10801306700號
     函核有缺失，依銀行法第61條之1第1項規定予以糾正，並
     依同條項第6款規定命令被告解除原告職務（見本院卷第93
     頁至第94頁），並經金管會銀行局於該日在該局網站公告
     週知（見本院卷第95頁）。　
四、本院之判斷：
  ㈠按公務員兼具勞工身分者，其有關任（派）免、薪資、獎懲 
    、退休、撫卹及保險（含職業災害）等事項，應適用公務員
    法令之規定。但其他所定勞動條件優於本法規定者，從其規
    定，勞基法第84條定有明文；該條所稱其他所定勞動條件，
    係指工作時間、休息、休假、安全衛生、福利、加班費等而
    言，勞基法施行細則第50條亦有明定。是關於公務員兼具勞
    工身分者，關於其之任免一事，當不屬勞基法第84條但書所
    指之「勞動條件」範疇，自應適用公務員法令。又公營事業
    依公司法規定設立者，為私法人，與其人員間，為私法上之
    契約關係，故公營事業依公司法規定設立者，與其所屬公務
    員兼具勞工身分之人員間，為私法上之契約關係，屬於特殊
    之勞動契約關係，有關任（派）免、薪資、獎懲、退休、撫
    卹及保險（含職業災害）等事項，應以公務員法令之規定，
    為其勞動契約之內容。又考核辦法第2條：「財政部（以下
    簡稱本部）所屬金融保險事業機構（以下簡稱各機構）人員
    考核及獎懲，依本辦法規定」；第5條第2項：「各機構應視
    實際需要情形訂定平時考核獎懲基準，報本部備查」，而獎
    懲要點乃被告依考核辦法制定並經備查，自屬勞基法第84條
    所規定之公務員法令。從而，原告既為公務員兼具勞工身分
    者，則其職務之任免自應依公務員法令辦理。
　㈡次按獎懲要點第9條第5款：「有下列情事之一者，一次記二
    大過：…圖謀不法利益，言行不檢，致嚴重損害政府或本行
    聲譽，有確實證據」。查原告為被告西臺中分行行員，自94
    年12月5日起至108年3月25日止，於西臺中分行負責存匯、
    放款收回、會計代理人及徵信等業務，因職務關係，獲悉西
    臺中分行「其他應付款」科目中有多筆客戶款項掛帳多年，
    竟意圖為自己不法所有，基於行使偽造私文書、偽造有價證
    券、詐欺取財、背信等犯意，以偽造「支票存款拒絕往來戶
    帳戶餘額請領書」後將該帳戶餘額以現金帳方式沖出後領取
     、偽造「支票存款活期存款帳戶結清申請書」後以現金銷
    戶方式結清帳戶領取款項、偽造支票領取款項、將「其他應
    付款-支存拒絕戶」之款項沖回支存帳戶後轉帳領取、或利
    用不知情櫃員製作不實「轉帳支出傳票」及「轉帳收入傳票
    」後轉入原告或其女帳戶等方式挪用被告客戶帳戶內款項，
    並獲取不法所得共91萬8394元等情，為原告所自認；而原告
    身為金融從業人員，不思誠實清廉以對，反利用職務之便與
    習得經驗，偽造被告客戶之印文，甚至利用不知情之被告行
    員 ，挪用被告客戶帳戶內款項，圖謀自身不法利益，嚴重
    破壞被告內部管理、工作秩序及士氣，並損害民眾對被告及
    其從業人員之信賴，重創被告及其行員之聲譽，且經金管會
    發函糾正被告，命令被告解除原告職務，並將該裁罰結果公
    告在金管會銀行局網站上，復經臺灣臺中地方檢察官署檢察
    官以原告之前開行為觸犯刑法第201條之偽造有價證券罪、
    第210條、第216條、第220條第2項之行使偽造私文書罪、第
    339條第1項之詐欺取財罪、第339條之3第1項之非法以電腦
    製作不實財產權得喪紀錄詐欺取財罪暨銀行法第125條之2第
    1項前段之銀行職員背信罪等罪提起公訴，堪信有確實證據
    足認原告有圖謀不法利益，言行不檢，致嚴重損害政府或機
    構人員聲譽甚明，故被告依獎懲要點第9條第5款，將原告一
    次記二大過，並依考核辦法第6條第2項予以免職，自屬有據
    。
　㈢原告固主張其行為係因受精神疾病影響所致，且所得款項已
    全數歸還，被告並無損害，被告行員聲譽亦未受損等語，然
    原告提出之診斷證明書開立時間為108年5月6日，距離原告
    最後一次於107年5月9日挪用被告客戶帳戶內款項之行為已
    將近一年，且原告迄今未提出任何證據證明原告之行為與其
    所罹病症間之關聯性，自難僅以原告嗣後診斷出罹有上開病
    症，而認原告挪用被告客戶帳戶內款項之行為係受精神疾病
    影響所致。又原告歷年來多次遂行挪用被告客戶帳戶內款項
    之行為，嚴重破壞人民對被告及其行員之信賴關係，擾亂金
    融體制與秩序，致被告遭主管機關糾正，而被告及其行員實
    屬一體無從割裂，其等聲譽受損尚非原告事後歸還全數款項
    所可彌補，難謂被告及其行員毫無受損，原告前揭主張難認
    有據，不足採信。
五、綜上所述，既被告依據考核辦法第6條第2項及獎懲要點第9
    條第5款，對原告一次記二大過免職係屬合法，則原告依民
    事訴訟法第247條及民法第487條等規定，請求確認兩造間僱
    傭關係存在，被告應給付原告薪資38萬6330元，及自108年1
    0月起至准許復職日前一日止，按月給付薪資7萬7266元暨遲
    延利息等，均無理由，應予駁回。又原告既受敗訴判決，其
    假執行之聲請無所附麗，應併予駁回。
六、本件判決之基礎已臻明確，兩造其餘攻擊防禦方法、主張舉
    證，於判決結果不生影響，無逐一審究之必要，末此敘明。
七、訴訟費用負擔之依據：民事訴訟法第78條。　　　　
中　　華　　民　　國　　110 　年　　10　　月　　29　　日
                    勞動法庭  法　官　翁偉玲
以上正本係照原本作成。
如對本判決上訴，須於判決送達後20日內向本院提出上訴狀。如
委任律師提起上訴者，應一併繳納上訴審裁判費。
中　　華　　民　　國　　110 　年　　10　　月　　29　　日
                              書記官　吳芳玉